【裁判字號】    88,簡上,438
【裁判日期】    890303
【裁判案由】    返還借款
【裁判全文】
臺灣臺中地方法院民事判決  八十八年度簡上字第四三八號
    上  訴  人  甲○○(即王秀.
    訴訟代理人  黃呈利律師
    被上訴人    乙○○        .
右當事人間請求返還借款事件，上訴人對於中華民國八十八年七月二十二日本院台中
簡易庭八十八年度中簡字第二二五七號第一審判決提起上訴，本院判決如左：
    主      文
原判決廢棄。
被上訴人第一審之訴駁回。
第一、二審訴訟費用由被上訴人負擔。
    事      實
甲、上訴人方面：
  一、聲明：如主文所示。
  二、陳述：
    (一)按稱消費借貸者，謂當事人約定，一方移轉金錢或其他代替物之所有權於他方
      ，而他方以種類、品質、數量相同之物返還之契約，民法第四百七十四條定有
      明文。換言之，若主張有消費借貸契約關係存在者，必須對該契約之成立生效
      之事實，亦即當事人間有意思表示合致之事實負舉證責任。再者，就上開法條
      文義之當然解釋，消費借貸契約之成立生效，除有金錢或其他代替物所有權移
      轉及文付行為外，尚必須有約定返還同種類品質、數量之物始足當之，單純物
      之交付之事實，並不得作為雙方必有消費借貸之意思表示。本件兩造並無消費
      借貸關係存在，自難僅憑被上訴人空口指陳為據，更何況早在八十七年四月十
      八日上訴人尚親筆書欲將門牌號碼台中市○○路一六二巷四樓六號（羅蔓蒂克
      ）房屋一戶全權委託上訴人處理，所得價款償付貸款餘額全歸上訴人取得，衡
      情上訴人又豈庸向被上訴人借款。
    (二)次按當事人主張有利於己之事實者，就其事實有舉證之責任，為民事訴訟法第
      二百七十七條所明定。又請求履行債務之訴，除被告自認原告所主張債權發生
      原因之事實外，應先由原告就其主張此項事實，負舉證之責任，必須證明其為
      真實後，被告於其抗辯事實，始應負證明之責任，此為舉證責任分擔之原則，
      最高法院四十三年度台上字第三七七號著有判例。本件上訴人雖有收受系爭款
      項，但否認有向被上訴人借款之事實，而被上訴人提出之證據僅能證明有金錢
      之交付，但無法證明雙方有借貸關係，蓋金錢之交付可能基於買賣、贈與、委
      託買賣股票借貸等諸多原因，被上訴人既自承其起訴所憑之證據只有伊所簽發
      之二紙支票，顯見其並無法證明兩造間有消費借貸關係存在。
  三、證據：提出授權書影本一紙為證。
乙、被上訴人方面：
  一、聲明：駁回上訴。
  二、陳述：
    (一)除與原審判決書所載者相同茲予引用外，補稱：兩造有消費借貸關係，沒有書
      面契約，是用口頭講的。上訴人說要利親戚合夥開早餐店，十八萬元是租金，
      二萬元是週轉金，借款時只有兩造在場，沒有其他人，證據則為被上訴人所簽
      發之支票二紙。
    (二)一般民間私人借貸行為多以開票交付代替立約，被上訴人既非專業放款人，故
      認為以指名支票交付即足以保障自身權益，才由被上訴人帳戶內提款委託存款
      銀行開票，並先自行影印留底後才親自將支票交付給上訴人。至於上訴人是否
      果真與人合夥作生意，以及其財力是否需向被上訴人借貸，本非被上訴人所能
      知悉，被上訴人因相信其言而出借，此乃人之常情。
    (三)被上訴人固曾於八十七年四月十八日委託上訴人代為售屋，但上訴人在借貸日
      仍未代售成功，縱使日後能售出此屋，卻未必有預期之利潤，其與上訴人是否
      不必向被上訴人借貸絕無關聯性。另上訴人之答辯游移多變，其稱被上訴人贈
      與金錢，卻無任何佐證，而被上訴人在交付支票前即預先影印留底，並依上訴
      人借貸用途開立二張不同金額之支票，均與贈與之常情有違。
  三、證據：援用原審之立證方法。
    理      由
一、被上訴人起訴主張上訴人甲○○即王秀貞於八十七年五月二十日向其借用二十萬
    元，約定利息按年息百分之九點九五計算，清償期為八十八年五月二十日，屆期
    本息一併清償。詎被告屆期，即未依約清償，經屢向被告催討，均置之不理，尚
    欠二十萬元本金及利息，上訴人依法應負清償全部借款責任。被上訴人則以其固
    有收受二十萬元，但非借貸，而係贈與等語置辯。
二、按稱消費借貸者，謂當事人約定，一方移轉金錢或其他代替物之所有權於他方，
    而他方以種類、品質、數量相同之物返還之契約，此為民法第四百七十四條所明
    定。由前開規定可知，消費借貸契約之成立生效，除有金錢或其他代替物所有權
    移轉及文付行為外，尚必須雙方意思表示合致，並約定返還同種類品質、數量之
    物始足當之，尚難逕以單純物之交付之事實，逕認雙方有消費借貸關係。次按當
    事人主張有利於己之事實者，就其事實有舉證之責任，民事訴訟法第二百七十七
    條定有明文。又「民事訴訟如係由原告主張權利者，應先由原告負舉證之責，若
    原告先不能舉證，以證實自己主張之事實為真實，則被告就其抗辯事實即令不能
    舉證，或其所舉證據尚有疵累，亦應駁回原告之請求」；「原告對於自己主張之
    事實已盡證明之責後，被告對其主張，如抗辯其不實並提出反對之主張者，則被
    告對其反對之主張，亦應負證明之責，此為舉證責任分擔之原則。」最高法院十
    七年度上字第九一七號判例、十八年度上字第二八五五號判例可資參照。本件被
    上訴人主張兩造間有消費借貸關係，揆諸前開法條規定及判例意旨，自應由其就
    此有利之事實先為舉證，待其就此事實已盡證明之責後，上訴人始有就其抗辯之
    贈與事實舉證之必要，合先敘明。
三、經查，被上訴人主張兩造間有消費借貸關係，無非係以其所提出之存證信函、支
    票及存摺為證，惟前開證據僅能證明被上訴人有交付二十萬元予上訴人，尚難逕
    認兩造間係基於消費借貸之法律關係為該筆款項之交付。上訴人既否認兩造間有
    消費借貸關係，被上訴人復自承兩造間並無訂立書面契約，且借款時只有兩造在
    場，證據僅有被上訴人所簽發之支票二紙等語，其雖另主張一般民間私人借貸行
    為多以開票交付代替立約，被上訴人既非專業放款人，且因相信上訴人之言而出
    借，此乃人之常情云云，惟認定事實，須憑證據，不得出於臆測，被上訴人既未
    提出其他證據以證明其主張非虛，尚難認其就兩造間有消費借貸之意思表示合致
    乙節已盡舉證之責，依前述舉證責任分配原則，本院自無從信主張為真正。又被
    上訴人既不能舉證證明兩造間有消費借貸關係，雖上訴人亦未能就其抗辯贈與之
    事實加以舉證，惟參諸前揭說明，仍無從為有利被上訴人之認定。
四、綜上所述，被上訴人既未就其主張消費借貸之事實加以舉證，從而其依消費借貸
    之法律關係，請求上訴人給付二十萬元，及自八十七年五月二十日起至清償日止
    ，按年息百分之九點九五計算之利息，於法不合，不應准許。原審為被上訴人勝
    訴之判決，尚有未洽，上訴意旨指摘原判決不當，求予廢棄改判，為有理由，應
    予以廢棄改判如主文第二項所示。
五、 據上論結，本件上訴為有理由，依民事訴訟法第四百三十六條之一第三項、第
     四百五十條、第七十八條，判決如主文。
中      華      民      國    八十九    年      三      月      三      日
                            臺灣臺中地方法院民事第一庭
~B審判長法官  陳憲智
~B法      官  陳添喜
~B法      官  陳慧珊
右為正本係照原本作成
不得上訴。
中      華      民      國    八十九    年      三      月      三      日
~B法院書記官


司法院資訊處製作；財團法人民間司法改革基金會備份。
